臺灣桃園地方法院民事判決　　　　　　　　96年度訴字第77號
原　　　告　乙○○
訴訟代理人　林言丞律師
被　　　告　甲○○
訴訟代理人　龍其祥律師
上列當事人間請求清償債務事件，於民國96年7 月4 日辯論終結
，本院判決如下：
    主  文
原告之訴駁回。
訴訟費用由原告負擔。
    事實及理由
一、按訴狀送達後，原告不得將原訴變更或追加，但基礎事實同
    一者、不甚礙被告之防禦及訴訟之終結者，不在此限，民事
    訴訟法第255 條第1 項第2 款、第7 款分別定有明文。經查
    本件原告原聲請本院對被告核發支付命令以；被告自民國82
    年起至95年3 月間，陸續向原告借款，共計新台幣（下同）
    36,144,000元，復於94年10月間持訴外人新工通訊有限公司
    所簽發、面額500 萬元之支票再向原告借款3,000,000 元，
    並以其中2,000,000 元作為之前借款之部分清償，是被告共
    向原告借款6,114,000 元，惟該支票竟遭退票，原告迄未受
    償分文，而上開借款中之2,000,000 元業經原告先行起訴，
    經本院95年度訴字第1546號案件審理在案，故本件乃扣除該
    金額而訴請被告給付6,114,000 元中之4,114,000 元。嗣本
    案經被告聲明異議移送本院民事庭後，原告以96年3 月16日
    民事準備書（一）狀更正本件請求為：被告另約於93年4 月
    6 日前向原告借貸7,000,000 元，而以消費借貸之法律關係
    先向被告請求上開積欠7,000,000 元借款中之4,114,000 元
    ，其餘則予保留，復以96年5 月31日民事準備書（二）狀追
    加以：被告確實自原告處受領5,000,000 元，若鈞院認為該
    款項不屬於借貸，被告亦應依不當得利之規定返還之。雖被
    告不同意其變更及追加，惟經核其不甚礙被告之防禦及訴訟
    之終結，且基礎事實同一，依上揭法律規定，應予准許，合
    先敘明。
二、原告起訴主張：被告曾於民國82年起，陸續以其個人需求資
    金為由，共向原告借款新台幣（下同）36,144,000元，嗣被
    告已分期償還25,836,000元，尚積欠10,308,000元，被告承
    諾每個月利息以6 萬元計算，分成3 年即36期償還，自92年
    4 月25日至95年3 月5 日止，每月連同利息償還346,000 元
    。又大約於93年4 月6 日前，被告另又向原告借貸7,000,00
    0 元，原告並分3 次將上開款項交付予被告，即：93年1 月
    5 日自原告帳戶提領2,000,000 元交付予被告、同年月19日
    匯款2,000,000 元予被告、同年3 月30日匯款3,000,000 元
    至當時被告擔任負責人之萬人環保清潔服務有限公司帳戶，
    被告並承諾簽發到期日及面額分別為94年9 月19日、50萬元
    2 張之支票、94年9 月25日300 萬元之支票、94年10月25日
    300 萬元之支票交付原告以供清償，且兩造約明利息以每月
    每一百萬一萬元計算，借款期限為3 個月，再加上上筆10,3
    08,0 00 元借款之約定每期償還本息346, 000元，被告自93
    年4 月起即開始償還原告416,000 元（本金7,000,000 元未
    開始償還，多出之7 萬元即為每月利息），惟至94年9 月起
    被告竟未再支付上開二筆借款之利息，且被告亦未依諾簽發
    支票，僅持訴外人新工通訊有限公司所簽發、面額55,000,0
    00元支票欲行清償，然亦遭退票，原告僅先請求被告所積欠
    7,000, 000元借款中之4,114,000 元，其餘則予保留，為此
    爰依消費借貸及不當得利之法律關係提起本件訴訟等語，並
    聲明：被告應給付原告4,114,000 元及自準備書狀繕本送達
    之翌日起至清償日止，按年息百分之5 計算之利息。
三、被告則以：否認其有於93年4 月6 日前向原告借貸7,000,00
    0 元並承諾簽發支票以供清償乙節，原告實應另行舉證證明
    之，況此說法與其前所稱被告分9 次向原告借款，每次借34
    6,000 元，共3,114,000 元，而後又以新工通訊公司簽發面
    額500 萬元之支票再向原告借款3,000,000 元，另2,000,00
    0 元則清償上開3,114, 000元其中之2,000,000 元不符，不
    僅均未舉證以實其說，且說詞反覆。又以原告經商多年之社
    會經驗，未要求被告在該支票上背書，顯違常理，遑論被告
    並不知該紙支票之事。又被告亦否認原告指稱被告自82年起
    陸續向伊借款一事，原告所指之分期清償計畫，實際係兩造
    就被告購買原告所有之萬人公司時之結算記錄，被告尚應再
    給付原告10,308,000元，兩造並協議被告連同利息每期給付
    原告346,000 元，且被告亦自92年4 月起按月給付之，而萬
    人公司臺灣中小企業銀行竹科分行00000000000 號帳戶乃專
    為被告分期清償匯款之用，其所有匯款均為被告所匯入，被
    告計已匯入10,978,397元，實已將兩造於92年結算時之總金
    額1,038,000 元全部清償完竣。再者，兩造金錢往來向來均
    以支票加利息貼現方式處理，從未簽發過本票，原告所持有
    被告所簽發、面額2,000,000 元之本票乙紙乃係被告為向其
    價購上記及萬能另外二家廢棄物清理公司之經營權所簽發交
    付之保證本票，並非為向原告借款而開立，惟被告在依約交
    付買賣價金後，屢次要求原告返還該紙本票，均遭原告藉詞
    推託不了了之。原告純因與被告生意上交惡，而將與被告之
    生意上資金往來記錄指為被告向伊借款之證明並訴請返還，
    實屬無由。且原告亦應就其另主張被告有不當得利之事實負
    舉證責任等語資為抗辯。並聲明以：原告之訴駁回。
四、本件不爭執事項：
    原告前持被告92年10月15日所簽發、面額2,000,000 元之本
    票乙紙訴請被告給付，經本院以95年度訴字第1546號判決被
    告應如數給付，現由被告上訴中。
五、本院判斷：本件原告主張被告曾於93年4 月間向其借款7,00
    0,000 元，惟屆期並未清償，爰依據消費借貸法律關係請求
    被告清償其中之4,114,000 元，然此為被告堅決否認，並以
    事實及理由欄三之陳述置辯，是本件之爭點乃在於：1 、兩
    造間是否確有消費借貸契約關係之存在？2 、原告得否依據
    不當得利之法律關係請求償還？茲一一論述如下：
 1、兩造間是否確有消費借貸契約關係之存在？按「消費借貸，
    因金錢或其他代替物之交付，而生效力，民法第475 條定有
    明文。足見金錢借貸契約為要物契約，應由貸與人就交付金
    錢之事實，負舉證之責。」最高法院80年度台上字第2517號
    裁判著有明文。本件被告既否認曾與原告達成消費借貸契約
    之合意，亦否認曾收受原告主張之7,000,000 元借款，即應
    由原告就此負擔舉證責任。原告主張7,000,000 元借款中，
    其分別於93年1 月5 日，以現金交付2,000,000 元予被告；
    93年1 月19日，匯款2,000,000 元至被告帳戶；93年3 月30
    日，匯款3,000,000 元至萬人公司，總共借貸7,000,000 元
    予被告等情，並提出被告不爭執真正之新竹國際商業銀行取
    款憑條、臺灣中小企業銀行存款憑條（參見本院卷宗第100
    、101 頁）各1 紙為證。然除其中93年1 月9 日匯款2,000,
    000 元外，其餘2 筆金錢均為被告否認收受，且原告亦無法
    證明就93年1 月5 日確曾交付2,000,000 元現金予被告之事
    實，而就93年3 月30日匯款至萬人公司部分亦無法證明係借
    貸與被告所用，故此二部分主張，原告並未舉證以實其說，
    故其主張不足採信。而就93年1 月19日匯款2,000,000 元予
    被告部分事實，因被告亦不爭執曾收受該部分現金，故被告
    確曾收受2,000,000 元轉帳匯款，應屬真實。
2 、原告得否依據不當得利之法律關係請求被告償還？按「請求
    履行債務之訴，原告就其所主張債權發生原因之事實，固有
    舉證之責任，若被告自認此項事實而主張該債權已因清償而
    消滅，則清償之事實，應由被告負舉證之責任。」最高法院
    28年上字第1920號判例著有明文。本件被告雖不爭執曾收受
    前述93年1 月19日，由原告匯款交付之2,000,000 元現金，
    惟抗辯其曾於94年9 月27日自華南商業銀行匯款3,000,000
    元以茲償還，並提出原告不爭執真正之華南商業銀行匯款回
    條聯（參見本院卷宗第109 頁）1 紙為證，原告亦未否認其
    確曾收受該筆金額，復未爭執被告抗辯清償之事實，雖被告
    匯款3,000,000 元顯然超出2,000,000 元款項甚多，惟以兩
    造間不時之借貸往來論之，應認尚與常理無違，故被告抗辯
    縱使其確曾收受原告於93年1 月19日匯款之2,000,000 元，
    亦已償還，應屬可採。原告主張被告應負消費借貸之償還義
    務，即屬於法無據，應予駁回。
據上論結，本件原告之訴為無理由，依民事訴訟法第78條，判決
如主文。
中　　華　　民　　國　　96　　年　　7 　　月　　25　　日
                  民事第三庭    法　官　陳清怡
以上正本係照原本作成
如對本判決上訴，須於判決送達後20日內向本院提出上訴狀
中　　華　　民　　國　　96　　年　　7 　　月　　25　　日
                                書記官　王羽潔
